【裁判字號】    91,訴,2953
【裁判日期】    920611
【裁判案由】    綜合所得稅
【裁判全文】
臺北高等行政法院判決                            九十一年度訴字第二九五三號
                              .
  原      告  甲○○
  訴訟代理人  陳建勳律師
              徐松龍律師
  右  一  人  李淑寶律師
  之複代理人
  被      告  財政部台灣省北區國稅局
  代  表  人  林吉昌（局長）
  訴訟代理人  乙○○
右當事人間因綜合所得稅事件，原告不服財政部中華民國九十一年七月二十六日台財
訴字第○九一○○二○三三一號訴願決定（案號：第00000000號），提起行
政訴訟。本院判決如左：
    主  文
原告之訴駁回。
訴訟費用由原告負擔。
    事  實
一緣原告係信和美眼科診所負責人，民國（下同）八十四年度綜合所得稅結算申報，
  經被告依查得資料，核定執行業務所得為新台幣（下同）五、一八四、○一九元，
  併課原告當年度綜合所得稅，初查乃核定原告綜合所得總額為五、三七七、七四八
  元，淨額為五、一二二、二二六元，應補稅額一、二六九、二三四元，原告不服，
  申請復查，經被告於九十一年三月一日以北區國稅法字第○九一○○○四六九二號
  復查決定書維持原核定，原告猶表不服，提起訴願，亦遭決定駁回，遂向本院提起
  行政訴訟。
二兩造聲明：
  (一)原告聲明：訴願決定及原處分均撤銷。
  (二)被告聲明：如主文所示。
三兩造爭點：
  原告主張本件復查及訴願均未按規定期限內作成決定，顯屬違法，請一併撤銷。又
  本件應按查帳核定課稅，被告竟按統一標準逕行決定課稅，亦有違誤，是否可採？
  (一)原告主張之理由：
    1.本件受理訴願決定機關財政部於九十一年四月十二日收到被告於九十一年四月
      八日郵寄核轉之訴願書後，未於法定期限（九十一年七月十二日）前作成訴願
      決定書通知原告，其違反行政訴訟法第四條第一項之事實確鑿，原告遂向鈞院
      提起本件撤銷訴訟。嗣財政部雖於九十一年七月二十六日補作訴願決定書，但
      不能變更其違法之事實，況原告已提出「撤銷訴訟」在前。
    2.再查被告收到本件之復查申請書後亦未於法定期限內作成復查決定書通知納稅
      義務人（即原告），而遲延至九十一年三月一日始作成復查決定書，其遲延時
      間竟長達四年五個月之久，且其內容一面說明已按「查帳核定」方式課徵，而
      實際卻係按「財政部所頒訂當年未能提供帳冊、憑證以供查核或所提帳冊憑證
      不全，無法查核時所使用之統一標準所得率予以逕行決定」課稅。一份復查決
      定書，內容竟然前後矛盾，實為行政機關之奇事，依法應就對人民有利者適用
      亦應予以撤銷。
    3.卷查復查決定書第二頁第二行載明計算之方式：($13,200,364+26,047×$100+
      $2,033,694+5,407×$50+$1,094,300）×28% = $5,376,954，此項乘以百分之
      二十八之方式即係按百分之二十八所得稅率「逕行決定」之明證，同時該復查
      決定書第二頁第七行第十二字起：「已依查帳方式核定變更所得額為五、一八
      四、○一九元」之字樣足以證明被告在同一份文書就同一事實竟然使用兩種不
      同方法課徵之事實。退一步言，既然可以使用查帳方式課徵，自應全部按查帳
      方式課徵，何以又一部分按「逕行決定」方式課徵呢！從而可知本件之課徵被
      告並未遵守公平劃一之原則。
    4.末者，被告於九十二年四月二十三日鈞院行準備程序時曾一再聲稱：「已按查
      帳方式」課稅，則被告依法應負舉證之責。請鈞院命被告提示「查帳報告書」
      及原告之八十四年度綜合所得稅結算申報書，供鈞院核對，以明真相。
  (二)被告主張之理由：
    1.查被告於九十年五月二十二日以北區國稅法第九○○二○四六五號函請所屬中
      和稽徵所檢送原告八十四年度執行業務所得調查報告書，經該所於九十年六月
      四日北區國稅中和資第九○一一五五三六號函，檢附原告當年度執行業務所得
      查審案件簡便處理表，依法核定所得額為五、三七六、九五四元，惟查與原告
      當年度核定通知書所載系爭所得為五、一八四、○一九元不合，被告九十年十
      二月十日北區國稅法第00000000號復查決定書理由略以：按「執行業
      務者未依法辦理結算申報，或未依法設帳記載並保存憑證，或未能提供證明所
      得額之帳簿文據者，八十四年度應依下列標準計算其必要費用：十一、西醫師
      ：（三）公保、勞保（均含掛號費收入）：七二％。（四）全民健康保險（含
      掛號費收入與保險對象依全民健康保險法第三十三條及三十五條規定應自行負
      擔之費用）七二％。」為財政部八十五年一月三十一日台財稅第八五一八九二
      六八○號函所明釋。復按「行政救濟之法理，除原處分適用法律錯誤外，申請
      復查之結果，不得為更不利於行政救濟人之決定。」最高行政法院（八十九年
      七月一日改制前為行政法院）六十二年判字第二九八號判例可資參照。查原核
      定依中央健康保險局開立扣繳憑單給付總額一三、二○○、三六四元（所得給
      付年度八十四年度），門診人次二六、○四七人；中央信託局公務人員保險處
      開立扣繳憑單給付總額一、○九四、三○○元（所得給付年度八十四年度）；
      勞工保險局開立扣繳憑單給付總額二、○三三、六九四元（所得給付年度八十
      四年度），門診人次五、四○七人，核定原告之執行業務所得應為五、三七六
      、九五四元【（$13,200,364+26,047×$100+$2,033,694+5,407×$50+$1,094,
      300）×28%= $5,376,954】，惟核定通知書所載執行業務所得為五、一八四、
      ○一九元，依執行業務所得查核辦法第三條、同法第十條第二項及最高行政法
      院六十二年度判字第二九八號判例，復查之結果，不得為更不利於行政救濟人
      之決定，是核定原告八十四年度執行業務所得五、一八四、○一九元，並無不
      合，應予維持。
    2.經原告於九十一年一月二十四日提出申請更正復查決定，並檢附原核定中和稽
      徵所當年度調借帳簿憑證收據供核。被告遂於九十一年一月三十一日北區國稅
      法字第○九一○○三四四一號函，請所屬中和稽徵所按查帳核定原告當年度執
      行業務所得，案經該所九十一年二月七日中和國稅審字第○九一一○○○七○
      七號函，查該案原逕行核定之所得額五、三七六、九五四元已依查帳方式核定
      變更所得額為五、一八四、○一九元（有原查報告影本附卷可稽），是原復查
      決定書引述理由有誤，變更復查理由如后，並於九十一年三月一日以北區國稅
      法字第○九一○○○四六九二號函，檢附更正復查決定理由之復查決定書送達
      予原告。
    3.按「執行業務者於規定期限內辦理結算申報並能提供證明所得額之帳簿、文據
      調查者，其執行業務所得，應依帳載核實認定。其未依規定提供調查者，應依
      所得稅法第八十三條及同法施行細則第十三條規定訂定之收費及費用標準核定
      其所得額。」為執行業務所得查核辦法第八條所明定。
    4.按被告依查得資料核定該診所八十四年度收入總額為一九、五六二、六四二元
      ，查帳核定當年度費用總額為一四、三七八、六二三元（原告申報當年度收入
      總額為一六、○四四、一四八元，費用總額為一四、六三三、四四○元。），
      核定原告八十四年度執行業務所得為五、一八四、○一九元，經查並無不合，
      請予維持，原告主張該診所當年度所得額被告未以查帳方式核定，顯係誤解。
    5.次原告主張被告延遲作成復查決定，顯與稅捐稽徵法第三十五條第四項之法定
      程序不合，按程序不合即是不合法，既不合法即屬非法，非法之決定，自不生
      法律效力乙節。按「稅捐稽徵法第三十五條第四項固規定，稅捐稽徵機關應於
      接到復查申請書後二月內為復查決定，並作成決定書，惟此係訓示規定，稅捐
      機關未於期間內作成決定，依同條第五項規定，納稅義務人僅得逕行提起訴願
      ，期間屆滿後作成之復查決定仍有效力。」為八十九年九月十三日最高行政法
      院庭長法官聯席會議記錄所決議，是原告之主張顯係誤解法令規定，併予陳明
      。
    6.又原告主張系爭帳簿憑證，被告迄未發還乙節，經查信和美眼科診所八十四年
      度相關帳簿憑證，業由陳王坤於八十七年六月六日執原告印章簽收領回（有陳
      王坤簽名之簽收簿附卷可稽），原告主張，顯係誤解。
    理  由
一按「執行業務所得之計算，除本辦法另有規定外，以收付實現為原則。」「聯合執
  行業務者或執行業務收入經由公會代收轉付者，得按權責發生制計算所得，惟須於
  年度開始一個月前，申報該管稽徵機關核准，變更者亦同。」分別為執行業務所得
  查核辦法第三條及第十條第二項所規定。
二本件原告係信和美眼科診所負責人，八十四年度綜合所得稅結算申報，經被告依查
  得資料，核定執行業務所得為五、一八四、○一九元，併課原告當年度綜合所得稅
  ，初查乃核定原告綜合所得總額為五、三七七、七四八元，淨額為五、一二二、二
  二六元，應補稅額一、二六九、二三四元，原告不服，循序申請復查、提起訴願，
  遞遭駁回，復起訴主張本件復查及訴願均未按規定期限內作成決定，顯屬違法，請
  一併撤銷。又本件應按查帳核定課稅，被告竟按統一標準逕行決定課稅，亦有違誤
  ，詳如其起訴狀事實欄所載理由等語。查稅捐稽徵法第三十五條第四項規定，稅捐
  稽徵機關對有關復查之申請，應於二個月作成復查決定，係訓示規定，故逾二個月
  後所作成之復查決定，仍有效力，最高行政法院八十九年九月十三日庭長法官聯席
  會議決議有案。又訴願法第八十五條第一項規定，訴願之決定，應於三個月內為之
  ，必要時得予延長一次，最長不得逾二個月。本件被告接到復查申請書後，雖逾規
  定期限始為復查決定，惟依上開說明，其復查決定仍有效力。又訴願機關於九十一
  年三月二十六日收受訴願書，雖未於三個月決定，惟於九十一年六月二十八日以台
  財訴字第○九一一三五四二七六號通知原告延長二個月決定，有該函附訴願卷可稽
  ，並已於九十一年七月二十六日以台財訴字第○九一○○二○三三一號為訴願駁回
  之決定，核無違反訴願法第八十五條第一項規定，均合先敘明。至於實體部分：查
  被告原核定依中央健康保險局開立之扣繳憑單給付總額一三、二○○、三六四元，
  門診人次二六、○四七人，中央信託局公務人員保險處開立扣繳憑單給付總額一、
  ○九四、三○○元，勞工保險局開立扣繳憑單給付總額二、○三三、六九四元，門
  診人次五、四○七人，核定原告執行業務所得應為五、三七六、九五四元，計算式
  【（$13,200,364 +26,047×$100 +$2,033,694+5,407×$50 +$1,094,300）×28%=
  $5,376,954】，惟核定通知書所載執行業務所得為五、一八四、○一九元，此有覆
  核報告書在卷可稽，依行政爭訟不得為更不利救濟人之法理，被告核定原告八十四
  年度執行業務所得為五、一八四、○一九元，且該核定係依查帳核定，業據被告之
  訴訟代理人陳述甚詳，並有被告之中和稽徵所九十一年二月七日中和國稅審字第○
  九一一○○○七○七號函之說明及被告行政訴訟答辯狀附卷可憑，被告之訴訟代理
  人對實體方面亦表示不再爭執，亦經記明筆錄在卷可按，經核本件被告之原處分，
  尚無不合，訴願決定，予以維持，亦無不妥，原告起訴意旨，非有理由，應予駁回
  。
三據上論結，本件原告之訴為無理由，依行政訴訟法第九十八條第三項前段，判決如
  主文。
中      華      民      國    九十二    年      六      月     十一     日
                            臺 北 高 等 行 政 法 院  第 一 庭
                                           審 判 長  法    官  王立杰
                                                     法    官  王碧芳
                                                     法    官  黃本仁
右為正本係照原本作成。
如不服本判決，應於送達後二十日內，向本院提出上訴狀並表明上訴理由，如於本判
決宣示後送達前提起上訴者，應於判決送達後二十日內補提上訴理由書（須按他造人
數附繕本）。
中      華      民      國    九十二    年      六      月     十三     日
                                                     書 記 官  姚國華


司法院資訊處製作；財團法人民間司法改革基金會備份。
